臺灣屏東地方法院刑事判決
110年度交訴字第133號
公  訴  人  臺灣屏東地方檢察署檢察官
被      告  劉淑鳳



選任辯護人  劉睿揚律師
            鄧藤墩律師
上列被告因過失致重傷害案件，經檢察官提起公訴（109年度偵
字第1149號），本院判決如下：
    主  文
劉淑鳳犯無駕駛執照駕車過失傷害致人重傷罪，處有期徒刑肆月
，如易科罰金，以新臺幣壹仟元折算壹日。
    事  實
一、劉淑鳳未領有普通重型機車駕照，於民國108 年8 月29日11
    時20分許，騎乘車牌號碼000- 0000 號普通重型機車，沿屏
    東縣屏東市自由路西段由西往東行駛，行經該段與建華三街
    之無號誌交岔路口，本應注意車前狀況，隨時採取必要之安
    全措施，且行經無號誌之交岔路口應減速慢行，作隨時停車
    之準備，而依當時天候晴、日間自然光線、柏油路面乾燥、
    無缺陷、道路無障礙物及視距良好等情形，尚無不能注意之
    情況，竟疏未注意車前狀況，且未減速慢行，作隨時停車之
    準備，即貿然往前行駛，不慎與同向在右由鄭月所騎乘沿自
    由路西段由西往東方向亦行駛至上開交岔路口之腳踏車發生
    碰撞，致鄭月人車倒地，造成鄭月受有頭部外傷併顱內出血
    、左側顴骨骨折及四肢多處擦挫傷等傷害，經送醫治療後無
    法回復正常，已達其他於身體或健康有重大或難治之重傷程
    度。嗣劉淑鳳在有偵查犯罪職權之公務員尚未知悉其為肇事
    者前，主動向到場處理之員警坦承肇事，並自首接受裁判。
二、案經鄭月之女朱泰瑛(指定代行告訴人)訴由屏東縣政府警察
    局屏東分局報告臺灣屏東地方檢察署檢察官偵查起訴。
    理  由
一、按被告以外之人於審判外之陳述，雖不符刑事訴訟法第159
    條之1 至之4 等規定，惟經當事人於審判程序同意作為證據
    ，法院審酌該言詞或書面陳述作成時之情況，認為適當者，
    亦得為證據，刑事訴訟法第159 條之5 第1 項定有明文。查
    本判決以下所引用具傳聞性質之證據，檢察官、被告劉淑鳳
    及辯護人於本院審理中均表示同意有證據能力（見本院卷二
    第46、70、71 頁），本院審酌上開證據資料作成時之情況
    ，並無任何違法取證之不適當情形，且對於被告涉案之事實
    具有相當之關聯性，依刑事訴訟法第159 條之5 第1 項規定
    ，認均具有證據能力。
二、訊據被告固坦承其未領有普通重型機車駕照，於前述時間、
    地點，騎乘上開機車，行至該交岔路口時，與被害人鄭月所
    騎乘之上開腳踏車發生碰撞，致被害人人車倒地，造成被害
    人受有頭部外傷併顱內出血、左側顴骨骨折及四肢多處擦挫
    傷等傷害等情。惟被告及其辯護人均矢口否認被告有何致人
    重傷犯行，並辯稱：本件被害人騎乘腳踏車，突然左轉入侵
    快車道，已經違反道路交通安全規則，因此均遵守道路交通
    安全規則之被告，難以事先預見被害人騎乘的腳踏車有突然
    侵入快車道的違規行為。再者，被告已經盡力積極進行閃避
    措施，有以上客觀情狀，顯見被告已經盡到注意義務，並無
    任何過失責任，依無罪推定原則，及罪證有疑利歸被告的裁
    判法則，為被告無罪諭知。又被害人於108年9月30出院時，
    其受傷結果並未有終身不治之傷害，亦即經相當之追蹤治療
    、診治仍有回復之可能，核不該當重傷之要件等語（見本院
    卷一第301頁；本院卷二第75頁）。惟查：
㈠、被告未領有普通重型機車駕照，於前述時間、地點，騎乘上
    開機車，行至該交岔路口時，與被害人所騎乘之上開腳踏車
    發生碰撞，致被害人人車倒地，造成被害人受有頭部外傷併
    顱內出血、左側顴骨骨折及四肢多處擦挫傷等傷害乙節，為
    被告所是認(見本院卷一第293頁；本院卷二第74頁)，並有
    道路交通事故現場圖、道路交通事故調查報告表㈠、道路交
    通事故調查報告表㈡、現場蒐證照片、衛生福利部屏東醫院1
    08 年9月16日診斷證明書、衛生福利部屏東醫院108年10月8
     日診斷證明書、證號查詢機車駕駛人各1份等在卷可稽（見
    警卷第7至9頁、13頁、23至33頁；偵卷第67至69頁；本院卷
    一第71頁）。綜上，被告所騎乘之機車與被害人所騎乘之腳
    踏車在上開地點發生碰撞，且當場致被害人受有「頭部外傷
    併顱內出血、左側顴骨骨折及四肢多處擦挫傷」之傷害結果
    之事實，首堪認定，合先敘明。
㈡、被告之過失：
⑴、按行車速度，依速限標誌或標線之規定；行經無號誌之交岔
    路口，應減速慢行，作隨時停車之準備；汽車行駛時，駕駛
    人應注意車前狀況，並隨時採取必要之安全措施，道路交通
    安全規則第93條第1項第2款、第94條第3項分別定有明文。
    經查，被告於本案事故發生時已47歲，有被告之年籍資料在
    卷可考（見警卷第16頁），且其並無智識或判斷力較低之情
    形，況被告已分別於79年、85年考領輕型機車及普通小客車
    駕照，此有交通部公路總局高雄區監理所屏東監理站110年7
    月1日高監屏站字第1100145307號函在卷可稽（見本院卷一
    第225頁），是被告對上揭道路交通安全規定，應知悉甚詳
    。又被告於本院審理中陳稱：「（問：妳第一次發現有腳踏
    車時，腳踏車行經在哪裡？）遠遠就有看到腳踏車，只是沒
    想到她會切過來；（問：能否確定腳踏車行駛在慢車道還是
    外車道？）慢車道，我是騎在快車道的外車道；（問：妳也
    是接近白線那邊嗎？）我當時騎在快車道的外車道中間，打
    算超越斑馬線後要左轉，腳踏車突然切過來在我的車道上，
    在我右後方，所以她的車頭才會碰到我摩托車側邊」等語（
    見本院卷二第74頁），由被告上開陳述可知，被害人之腳踏
    車最初行駛於被告右前遠處之慢車道上，被告之車速亦顯快
    於被害人之車速無訛。又被告行駛之快車道寬3.4公尺，快
    車道與慢車道間白線為10公分，慢車道寬2.6公尺，有道路
    交通事故現場圖在卷可查（見警卷第7頁），衡酌一般騎乘
    腳踏車之習慣，均會靠中右騎乘，則被害人自慢車道轉彎侵
    入行駛於快車道中間，認其橫向直線距離為3.1公尺，倘以
    斜線行駛必超過3.1公尺。復被告於警詢時陳稱：我駕駛MMH
    -6939號重機車沿自由西路外車道（西往東）直行，至事故
    路口前，阿婆騎腳踏車在我右側，突然阿婆就左轉偏過來，
    當時我跟對方約在斑馬線處，我是要直行至路中心才左轉，
    我閃阿婆時我還在直行，我相距阿婆約50公分，我馬上左偏
    閃避，當下我沒摔倒，對方的前輪跟我的前輪精稍微接觸，
    之後對方摔車，我就報案。我MMH-6939號重機車沿自由路西
    段外車道西往東方向直行，我想要到建華三街路口左轉，我
    還沒有要轉，還在直行的狀態，所以還沒有到停止線，對方
    騎乘腳踏車沿自由路西段慢車道西往東方向突然左偏過來，
    之後輕微碰撞，對方就重心不穩慢慢倒下夾，我車速不快約
    30，所以我人車都沒事。有發現對方車輛。右前方約1公尺
    。對方突然左切過來我就往左閃等語（見警卷第2、6頁），
    由被告上開陳述可知，被告發現被害人左轉時，被害人尚在
    其右前方(被告車速較被害人車速快)，被害人腳踏車與其騎
    乘之機車之間距僅餘50-100公分，足見被告行至上開交岔路
    口時，並未注意行駛於右側前方左轉之被害人腳踏車，直至
    腳踏車橫向移動超過2.1公尺即距離被告不足100公分時，被
    告始發現被害人左轉彎，堪認被告顯有疏未注意車前之年老
    被害人低速騎乘腳踏車左轉動態之事實。
⑵、被告及其辯護人雖辯稱：本件被害人騎乘腳踏車時突然左轉
    自慢車道入侵快車道，已經違反道路交通安全規則，因此均
    遵守道路交通安全規則的被告，難以事先預見被害人騎乘的
    自行車有突然侵入快車道的違規行為，自得主張信賴保護，
    不構成過失之責任等語。惟查，被告確有上開未注意車前狀
    況之過失，有如上述，且被告騎乘上開機車至上開無號誌交
    岔路口，本應減速慢行，作隨時停車之準備，則被告及其辯
    護人上開辯稱，自無足採。
⑶、綜上，被告騎乘上開機車行經上開無號誌交岔路口，顯係疏
    未注意車前之年老被害人低速騎乘腳踏車的動態，且未減速
    慢行，作隨時停車之準備，即貿然往前行駛，不慎與被害人
    所騎乘之上開腳踏車發生碰撞，致被害人當場人車倒地並受
    傷，以致肇事，如被告行經該處時，確實保持高度警覺及注
    意義務，並作隨時停車之準備，當無與被害人所騎乘之腳踏
    車發生碰撞之可能，是被告過失行為與被害人受傷有因果關
    係，已堪認定。
㈢、按汽車在同向二車道以上之道路（車道數計算，不含車種專
    用車道、機車優先道及慢車道），除應依標誌或標線之指示
    行駛外，並應遵守下列規定：六、變換車道時，應讓直行車
    先行，並注意安全距離。慢車行駛之車道，應依標誌或標線
    之規定行駛；無標誌或標線者，應依下列規定行駛：三、不
    得侵入快車道或人行道行駛。慢車在同一車道行駛時，後車
    與前車之間應保持隨時可以煞停之距離；變換車道時，應讓
    直行車先行，並應注意安全之距離。道路交通安全規則第第
    98條第1項第6款、第124條第3項第3款、第4項分別定有明文
    。查被害人原騎乘腳踏車於自由路西段之慢車道上，行至上
    開交岔路口時，因欲左轉進入建華三街而侵入被告行駛之快
    車道等節，已如前述。復觀諸卷附現場照片，可見被害人行
    向之視線並未遭遮蔽，從而足認客觀上亦無不能注意之情事
    。詎被害人騎乘上開腳踏車行經上開交岔路口轉彎時，竟疏
    未注意車前狀況(包含不同車道之車後狀況)、腳踏車不得侵
    入快車道及應讓直行車先行，即貿然左轉，以致其與被告之
    機車均閃避不及而發生撞擊，被害人因而倒地受傷，倘若被
    害人有為前揭之注意，應無不能注意快車道有被告騎乘之機
    車直行並加以閃避之情事，從而足認被害人對本案車禍之發
    生，亦有前揭過失甚明。另被害人有上開過失之行為，雖亦
    為肇致本次車禍事故之原因，然此屬雙方過失程度輕重及被
    害人為民事損害賠償請求時應否減輕被告賠償責任之問題而
    已，無礙於被告自身之過失責任，併予說明。
㈣、又本件經本院送財團法人成大研究發展基金會鑑定後，其鑑
    定意見略以：一、年齡77歲的鄭月騎乘腳踏車於建華三街路
    口左轉時，沒有檢視後方來車便開始左轉，為肇事主因。二
    、劉淑鳳騎乘重機車行近無號誌交岔路口左轉前，未警覺與
    前方低速高齡者鄭月騎乘腳踏車的動態，為肇事次因等語（
    見本院卷一第207頁），亦同本院上開之意見，此有財團法
    人成大研究發展基金會110年6月16日成大研基建字第110000
    1304號函所附鑑定報告書在卷可佐(見本院卷一第207頁)。
    則被告極其辯護人辯稱：其無過失云云，並不可採。
㈤、按稱重傷者，謂下列傷害：六、其他於身體或健康，有重大
    不治或難治之傷害。刑法第10條第4項第6款定有明文。查被
    害人因本件車禍受有前揭傷勢，嗣至衛生福利部屏東醫院接
    受手術、門診及復健治療，有診斷證明書在卷足憑(見偵卷
    第67頁)。復經本院函詢衛生福利部屏東醫院，被害人至貴
    院就醫後之病情回復狀況，該院函覆意見略以：……出院後意
    識一直未達清醒，且需臥床即行動需輪椅使用，之後長期於
    本院神經外科、精神科及復健科追蹤治療，仍未恢復完全，
    故有達到重大難治之傷害等語(見本院卷一第87頁)，此有衛
    生福利部屏東醫院109年11月24日屏醫醫政字第1090002353
    號函在卷可稽(見本院卷一第87頁)。足見被害人所受傷害已
    達刑法第10條第4項第6款之其他於身體或健康，有重大難治
    之傷害程度。再被害人所受重傷害結果與被告之過失行為間
    別無其他原因介入，是被告之過失行為與被害人所受之前揭
    重傷害間具有相當因果關係，亦堪認定。
㈥、綜上所述，本件事證明確，被告犯行，堪以認定，應依法論
    科。
三、論罪科刑
㈠、按汽車駕駛人，無駕駛執照駕車、酒醉駕車、吸食毒品或迷
    幻藥駕車、行駛人行道或行經行人穿越道不依規定讓行人優
    先通行，因而致人受傷或死亡，依法應負刑事責任者，加重
    其刑至2分之1，道路交通管理處罰條例第86條第1項定有明
    文。次按刑法總則之加重，係概括性之規定，所有罪名均一
    體適用；刑法分則之加重，係就犯罪類型變更之個別犯罪行
    為予以加重，成為另一獨立之罪名。道路交通管理處罰條例
    第86條第1項關於汽車駕駛人無駕駛執照駕車，因而致人受
    傷依法應負刑事責任者，加重其刑至2分之1之規定，係就刑
    法過失致人於死罪、過失傷害（及致重傷）等罪之基本犯罪
    類型，對於加害人為汽車駕駛人，於無駕駛執照駕車，因而
    致人受傷或死亡之特殊行為要件予以加重處罰，已就上述各
    罪犯罪類型變更之個別犯罪行為予以加重，而成另一獨立之
    罪名，自屬刑法分則加重之性質（最高法院99年度台非字第
    198號判決意旨可資參照）。被告劉淑鳳並未考領合格之普
    通重型機車駕駛執照，已如上述。是核被告所為，係犯道路
    交通管理處罰條例第86條第1 項、刑法第284 條第1 項後段
    之無駕駛執照駕車，因而過失傷害致人重傷罪。起訴書雖記
    載被告係犯刑法第284 條第1 項前段之過失傷害罪，業經公
    訴檢察官變更起訴法條為同條第1 項後段之過失致人重傷罪
    （見本院卷二第43 頁），已無變更起訴法條之問題。又起
    訴意旨漏未論及被告涉犯道路交通管理處罰條例第86條第1 
    項之罪，容有誤會，亦經公訴檢察官於本院準備程序時當庭
    更正起訴法條（見本院卷二第43頁），使被告行使訴訟防禦
    權，本院自毋庸再行變更起訴法條，附此敘明。
㈡、按刑法第62條所謂自首，祇以犯人在犯罪未發覺之前，向該
    管公務員申告犯罪事實，而受裁判為已足，並不以使用自首
    字樣為必要。於犯罪未被發覺前，向該管公務員告知其犯罪
    ，而不逃避接受裁判者，即與刑法第62條規定自首之條件相
    符。至於自首後對其犯罪事實有所主張或辯解，係被告辯護
    權之行使，不能據此一端即謂被告無接受裁判之意（最高法
    院84年度台上字第829號判決意旨參照）。經查，被告於肇
    事後，偵查犯罪機關或人員知悉犯人前，即向到場處理之警
    員供承其為肇事者等情，有道路交通事故肇事人自首情形紀
    錄表附卷足參（見警卷第11頁），縱其嗣後否認犯行，依上
    開判決意旨，仍應認被告係對於未發覺之犯罪自首而接受裁
    判，爰依刑法第62條前段規定，減輕其刑。
㈢、爰以行為人責任為基礎，審酌被告本應謹慎注意遵守交通規
    則，以維護其他用路人之安全，竟未持有合法駕照即騎車上
    路，且因疏未注意致生本案車禍發生，並使告訴人受有前揭
    之傷勢，所為誠屬不應該；復考量告訴人就本案車禍事故與
    有過失，被害人為肇事主因、被告為肇事次因，已如前述，
    兼衡被告前無論罪科刑紀錄，有臺灣高等法院被告前案紀錄
    表在卷可查，素行良好，且被告犯後雖始終否認過失犯行，
    惟已先行賠償告訴人新台幣20萬元之賠償金，並衡以被告自
    陳大學畢業之智識程度，從事服務業，經濟中等之家庭生活
    經濟狀況（見本院卷二第44頁）等一切情狀，量處如主文所
    示之刑，並諭知如易科罰金之折算標準，以資懲儆。
據上論斷，應依刑事訴訟法第299 條第1項前段，道路交通管理
處罰條例第86條第1 項，刑法第284 條第1 項後段、第62條前段
、第41條第1 項前段，刑法施行法第1 條之1 第1 項，判決如主
文。
本案經檢察官陳新君提起公訴，檢察官吳政洋到庭執行職務。
中　　華　　民　　國　　111 　年　　3 　　月　　28　　日
                  刑事第五庭  審判長法  官  林鈴淑
                                    法  官  沈婷勻
                                    法  官  程耀樑
以上正本證明與原本無異。
如不服本判決應於收受判決後20日內向本院提出上訴書狀，並應
敘述具體理由；其未敘述上訴理由者，應於上訴期間屆滿後20日
內向本院補提理由書（均須按他造當事人之人數附繕本）「切勿
逕送上級法院」。
中　　華　　民　　國　　111 　年　　3 　　月　　31　　日
                                    書記官  沈君融
附錄本案論罪科刑法條全文：
中華民國刑法第284條
因過失傷害人者，處1年以下有期徒刑、拘役或10萬元以下罰金
；致重傷者，處3年以下有期徒刑、拘役或30萬元以下罰金。